【裁判字號】    91,易,455
【裁判日期】    920530
【裁判案由】    侵占
【裁判全文】
臺灣板橋地方法院刑事判決                          九十一年度易字第四五五號
    公  訴  人  臺灣板橋地方法院檢察署檢察官
    被      告  丁○○
                丙○○
    共      同
    選任辯護人  張振興律師
右列被告因侵占案件，經檢察官提起公訴（九十度偵字第九０一八號）及移請併案審
理（九十一年度偵字第九九二三號），本院判決如左：
    主  文
丁○○、丙○○均無罪。
    理  由
一、公訴意旨以：被告丙○○、丁○○是甲○○○股份有限公司（下稱大順公司）之
    董事，因大順公司於民國七十九年於臺北縣板橋市○○段五六八號之土地上興建
    金鑽大樓，並於商場承購戶訂約時，約定繳納商場管理委員會履約保證金（以房
    地價款千分之五計算）及管理基金（以房地每坪新台幣一千二百元計算），而由
    大順公司代收存入丁○○名義之專戶（第一銀行中和分行0000000000
    0之帳號），並於管理委員會成立時將該專戶之存款總額及其所生之利息扣除稅
    額後如數交付管委會。惟丙○○、丁○○竟基於共同意圖為自己不法所有之概括
    犯意聯絡，連續於八十一年五月二十九日從上述專戶中提領五百八十九萬元存入
    臺北縣板橋信用合作社並辦理定期存款，但卻未將利息轉入專戶帳號而將如附件
    二編號六、八、十一、十二、十五、十六、十八、十九、二十、二十二、二十四
    之利息所得一百四十七萬七千七百三十七元全數轉入，其個入另外開立之臺北縣
    板橋信用合作社0000000000之帳號，並於八十九年三月四號從上述之
    專戶帳號中提領出一百八十萬元，而以變易持有為所有之意思予以侵占入己。事
    後經大順公司董事長戊○○要求二人至大順公司對帳，並返還代為保管之帳戶金
    錢而拒絕後，始知悉上情，因認被告均涉犯刑法第三百三十六條第二項之業務侵
    占罪嫌等語。
二、按犯罪事實，應依證據認定之，無證據不得推定其犯罪事實，刑事訴訟法第一百
    五十四條定有明文。又告訴人之告訴，係以使被告受刑事追訴為目的，其指訴是
    否與事實相符，仍應調查其他證據，以資審認，必被害人所述被害情形，無瑕疵
    可擊，且就其他方面調查，又與事實相符，始足據為有罪判決之基礎，最高法院
    八十一年度台上字第三五三九號判決足資參照。
三、訊據被告丁○○固承認係大順公司之監察人，並負責看管工地，也會順便在工地
    收錢回家之事實，惟堅決否認有何業務侵占之犯行，辯稱伊收回去的錢都是交給
    父親，我父親隔天再拿給乙○○去銀行存，錢是大順公司存在伊的戶頭，錢不是
    伊存的，伊也沒有去銀行領錢，定存是戊○○用伊的名義去辦定存，而伊與丙○○係負責工地，公司是伊弟弟戊○○在處理等語。質之被告丙○○雖承認係大順
    公司之董事，負責看管工地有無按照進度施作，有無偷工減料，負責監督，有時
    在工地會收錢之事實，然堅決否認有何業務侵占犯行，辯稱伊收到錢之後回家交
    給伊父親，伊父親將錢交給戊○○處理，戊○○如何處理，伊不清楚等語。經查
    ：
  （一）被告丁○○、丙○○及告訴人大順公司之代表人戊○○同係己○○之子，並
        共同合資成立大順公司，由戊○○擔任董事長、劉朝沛（即被告丁○○之子
        ）、被告告丙○○擔任董事、被告丁○○擔任監察人之事實，有戶籍資料及
        大順公司變更登記事項卡在卷可憑。
  （二）雖告訴人大順公司指述被告二人所代收商場承購戶所繳納之管理委員會履約
        保證金及管理基金，應存入以被告丁○○名義開立之第一銀行中和分行帳號
        0000000000號帳戶，合計被告二人至八十四年七月二十七日收到
        四百九十萬二千一百四十九元，詎被告二人將該款項以被告丁○○名義購買
        定期存款，另至八十六年十二月二十一日止，被告二人又陸續收到一百八十
        四萬四千三百二十元，以上合計為六百七十四萬六千四百六十九元，惟於告
        訴人公司請求被告返還前揭款項時，被告均置之不理等語。惟告訴人之代表
        人即大順公司之董事長戊○○於偵查中卻稱「（問：被告二人有無將二筆款
        項共六百七十餘萬元提出使用？）我不清楚」等語（參見九十年度偵字第九
        ０一八號偵查卷第十六頁反面），其既係大順公司之董事長即負責人，理應
        知悉公司財務支配、使用狀況，其既決意對其兄即被告二人提出告訴，然於
        偵訊時對被告二人是否侵占前揭款項卻指稱不清楚，是其代表告訴人大順公
        司之指述即有瑕疵，自不得僅以告訴人公司片面之指述遽認被告二人有共同
        侵占前揭款項之犯行，仍應調查其他證據，以查明與事實是否相符。
  （三）告訴人之財務經理即證人乙○○於本院審理時結證稱「八十三年我在被告的
        公司上班，公司規定錢要繳回去，晚上我也會到工地去看，知道工地的錢由
        被告二人收到後交給他交親，隔天被告的父親會將錢交給我，由我去銀行存
        」、「（問：住戶將錢交給何人？）客戶來繳款時，將錢交給會計，住戶與
        會計核對繳款金額，會計會製作單據，收來的錢，會計會交給被告二人，看
        當時是何人到工地去看，會計就將錢交給何人，並請其簽收」、「（問：有
        關被告二人在第一銀行的存摺是何人保管？）丁○○的父親保管」、「（問
        ：第一銀行的存摺、印章是否都由被告的父親保管？）是的」、「（問：被
        告等如何提領？）事後我聽老闆戊○○說，專戶的錢會被提出來，是他們兄
        弟說錢放在活存太浪費，所以兄弟決議將錢提出來辦定存」等語（參見本院
        九十二年二月十一日訊問筆錄），核與被告丁○○、丙○○前開所辯大致相
        符，且其既為告訴人即大順公司之財務經理，實無設詞偏坦被告二人之理，
        是其前開證述情節應與事實相符，為可採信，亦證被告二人前開所辯，應堪
        採信。是以被告丁○○名義所開立之前開第一銀行帳戶之存摺、印章皆由被
        告之父親即己○○保管，且該專戶之款項均係由告訴人公司之財務經理乙○○負責存入，並非由被告丁○○或丙○○負責存入，足認該帳戶內之款項雖
        係以被告丁○○名義存於銀行，惟非由被告丁○○或丙○○所保管持有，則
        該帳戶內相關款項之提領或轉帳，即非被告丁○○或丙○○所為，亦即被告
        二人無侵占該等款項之可能。又證人乙○○亦證稱老闆即告訴人公司代表人
        戊○○說前揭專戶（即前開以被告丁○○名義開立之第一銀行帳戶）的錢會
        被提出來，是他們兄弟說錢放在活存太浪費，所以兄弟決議將錢提出辦定存
        等語，顯見前開專戶內之款項經轉帳另存定期存款，係經告訴人代表人即大
        順公司負責人戊○○與被告丁○○、丙○○等三兄弟協商同意，其目的無非
        係為以專戶內之所代收客戶繳納之履約保證金及管理基金等孳息獲利，且告
        訴人代理人戊○○於偵查中亦稱「（問：為何以丁○○之名存入這筆基金？
        ）這不是公司的錢，由丁○○之帳戶來存入這基金」（參見九十年度偵字第
        九０一八號偵查卷第十六頁反面），是前開第一銀行專戶內之款項並非公司
        所有之金錢，而係代收客戶繳納之履約保證金及管理基金，告訴人公司既決
        意不以公司名義存入銀行，而係借用被告丁○○前開第一銀行之帳戶存之（
        其用意無非為規避該等款項列入公司之營業所得），則再借用被告丁○○名
        義就前開款項辦理定期存款以孳息獲利，被告丁○○或丙○○何來侵占之有
        。
四、綜上所述，本件被告既堅詞否認犯行，告訴人公司之指述復有前開瑕疵，而證人
    乙○○之證詞亦未能證明告訴人公司之指述為真實，揆諸前揭說明，自不能僅以
    告訴人公司之指述為認定被告有罪判決之基礎。此外，復查無其他積極證據足資
    證明被告二人有何業務侵占犯行，既不能證明被告犯罪，本件依法應為無罪之諭
    知。
五、至移送併辦意旨（九十一年度偵字第九九二三號）以：被告丁○○於八十四年、
    八十五年間，擔任大順公司負責人，代表公司出售房地予汪碧淳、鄧黛麗二人，
    依買賣契約約定，將每戶貸款所得之撥款金額中一定比例，以被告名義存入撥銀
    行土地銀行松山分行，並設定質權予銀行，依公司與丁○○委任契約關係，丁○○應將存款及利息交還公司，詎被告丁○○竟意圖為自己不法所有，加以侵占入
    己，因認被告丁○○涉犯刑法第三百三十六條第二項業務侵占罪嫌等語。惟本案
    業經判決被告二人無罪，是上開移送併辦部分與本案即無裁判上一罪關係，應檢
    還由檢察官另行依法處理，附此敘明。
據上論斷，應依刑事訴訟法第三百零一條第一項，判決如主文。
本案經檢察官謝岳龍到庭執行職務
中      華      民      國      九十二      年    五    月    三十      日
                                  臺灣板橋地方法院刑事第三庭
                                          法  官  李  幼  妃
右正本證明與原本無異。
如不服本判決，應於判決送達後十日內，向本院提出上訴狀。
                                          書記官  強  梅  芳
中      華      民      國      九十二      年    六    月     三       日


司法院資訊處製作；財團法人民間司法改革基金會備份。
